臺灣板橋地方法院刑事判決　　　　　　 96年度簡上字第298號
上　訴　人　乙○○
上列上訴人因妨害名譽案件，不服本院96年度簡字第450 號中華
民國96年1 月31日第一審判決（聲請簡易判決處刑案號：95年度
偵續字第450 號），提起上訴，本院管轄之第二審合議庭判決如
下：
    主  文
上訴駁回。
    事  實
一、乙○○與甲○○均為臺北縣板橋市溪崑國民中學（以下簡稱
    溪崑國中）教師，因其前配偶孟志豪與甲○○間之債務問題
    ，心生不滿，竟意圖散布於眾，於民國94年4 月25日中午12
    時30分至同日下午4 時許間，在臺北縣板橋市○○路○ 段50
    巷30號溪崑國中教師辦公室內，接續多次向其他同事傳述：
    「孟志豪被萬泰銀樓綁走，甲○○與萬泰銀樓很熟」、「甲
    ○○借貸大筆金錢予孟志豪，二人關係不正常」等言論，足
    以毀損甲○○之名譽。
二、案經甲○○訴由臺灣板橋地方法院檢察署檢察官偵查起訴。
    理  由
壹、邵彩雲、黃淑芬、黃月卿、葉雪麗於檢察事務官調查中，及
    偵查中向檢察官所為陳述之證據能力：
    按被告以外之人於審判外之言詞或書面陳述，除法律有規定
    者外，不得作為證據，刑事訴訟法第159 條第1 項定有明文
    。而被告以外之人於審判外之陳述，經當事人於審判程序同
    意作為證據，法院審酌該言詞陳述或書面陳述作成時之情況
    ，認為適當者，得為證據，同法第159 條之5 第1 項規定甚
    明。經查：證人邵彩雲、黃淑芬、黃月卿、葉雪麗於檢察事
    務官調查中或偵查中向檢察官所為陳述，雖係本案被告乙○
    ○以外之人於審判外之陳述，惟被告於本院審判程序同意作
    為證據（見本院96年6 月7 日審判筆錄），本院審酌渠等言
    詞陳述之情況，認為適當，均應認有證據能力。
貳、認定犯罪事實之證據及理由：
一、訊據被告矢口否認有何誹謗犯行，辯稱：甲○○為萬泰銀樓
    實際負責人，在伊不知情之狀況下，借貸大筆金錢予孟志豪
    ，渠二人關係顯不正常，且甲○○曾於94年4 月18日至同年
    月19日夥同萬泰銀樓人員限制孟志豪自由，強迫伊簽發本票
    ，嗣孟志豪於同年月24日失蹤，伊始要求甲○○交出孟志豪
    ，是所傳述言論均有相當證據可信為真實云云。經查：
  (一)被告與告訴人甲○○同為溪崑國中教師，因其前配偶孟志豪
    與告訴人間之債務問題，於94年4 月25日中午12時30分至同
    日下午4 時許間，在前址溪崑國中教師辦公室內，接續多次
    向其他同事傳述：「孟志豪被萬泰銀樓綁走，甲○○與萬泰
    銀樓很熟」、「甲○○借貸大筆金錢予孟志豪，二人關係不
    正常」等言論之事實，業據被告於檢察官訊問及本院審理時
    坦承不諱，核與證人邵彩雲、黃淑芬於檢察事務官調查時證
    稱：「當天我聽到廖（即被告）說『我的先生到哪去了？』
    請邱（即告訴人）還來。」、「... 印象最深是廖叫邱把先
    生還來。」等語（見臺灣板橋地方法院檢察署94年度交查字
    第1765號偵查卷宗第90頁）。證人黃月卿於檢察官訊問時亦
    具結證稱：「94年4 月25日我們在學校辦公室午餐時間，被
    告從外面進來找葉雪麗老師，問看看是否可以聯絡到告訴人
    ，被告說她老公不見了，要找告訴人將她老公還出來，所以
    我們才會知道這件事。」、「她（即被告）說她先生被綁走
    了，因為借貸的金額很大，不知道為何她先生跟告訴人有借
    貸關係，所以認為甲○○跟她先生的關係不正常，這些話被
    告是在辦公室跟所有老師說這件事。」、「乙○○有提到她
    先生被萬泰銀樓綁走，但是因為甲○○跟萬泰銀樓很熟，當
    天因為孟志豪有答應要兌現（新臺幣，下同）100 萬元，結
    果沒兌現，然後萬泰銀樓就打電話給乙○○，所以乙○○才
    會向甲○○要人。」等語（見臺灣板橋地方法院檢察署95年
    度偵續字第450 號偵查卷宗第17頁）；證人葉雪麗則結證稱
    ：「94年4 月25日我們在學校辦公室午餐時間，被告從外面
    進來，找我是否可以聯絡到告訴人，被告說她老公不見了，
    我就撥電話給甲○○，乙○○就哭了，跟我說甲○○跟她先
    生兩人不知道是何關係，借貸了1000多萬元。」、「乙○○
    有提到她先生被萬泰銀樓綁走，但是因為甲○○跟萬泰銀樓
    很熟，當天因為孟志豪有答應要兌現100 萬元，結果沒兌現
    ，然後萬泰銀樓就打電話給乙○○，所以乙○○才會向甲○
    ○要人。」等語（見前揭偵查卷宗第18頁），俱徵被告前揭
    自白與事實相符。
  (二)被告於檢察官訊問時供稱：「... 我看過很多次，我先生來
    找告訴人，我懷疑告訴人介入我的家庭，我根本不知我先生
    欠她那麼多錢。」、「我有說我懷疑他們有曖昧關係，我確
    實有在會議中說過。」等語（見臺灣板橋地方法院檢察署94
    年度交查字第1765號偵查卷宗第65、66頁），足見被告確因
    甲○○借貸金錢予孟志豪，質疑甲○○與孟志豪有男女間之
    曖昧關係。且證人黃月卿於檢察官訊問時到庭具結證稱：「
    （問：乙○○有無說到甲○○跟她先生一起洗三溫暖的事情
    ？）從94年4 月25日開始可以聽到類似的話，很多人都在討
    論，我是聽我同事轉述。」等語（見臺灣板橋地方法院檢察
    署95年度偵續字第450 號偵查卷宗第17頁），堪認被告雖未
    直接指摘甲○○與孟志豪「洗三溫暖」之事，然所傳述關於
    甲○○與孟志豪間有不正常關係之言論，確已使聽聞者產生
    甲○○與孟志豪間有男女特殊情誼之聯想，此恰與被告主觀
    上之懷疑不謀而合。次以，金錢借貸於現今社會乃至為常見
    之債權債務關係，被告復自承：「我前夫（即孟志豪）是做
    地磚公司，公司名為美思特，後來跟朋友開境億公司，後來
    自己獨資開立亞振股份有限公司。」等語（見上開偵查卷宗
    第9 頁），以孟志豪從事商業活動之人，因營業所需，向他
    人借貸相當數額之金錢，實不足為奇。而被告原為孟志豪之
    配偶，關係至為親密，猶未能自孟志豪口中或夫妻間之互動
    ，得悉孟志豪與甲○○之借貸關係，何得以與之僅有共事、
    朋友關係之甲○○未告知借貸金錢予孟志豪之事，遽指甲○
    ○與孟志豪間有不正常之關係。況金錢借貸當事人間，本不
    以有特殊關係為常，被告以甲○○在其不知情之狀況下，借
    貸大筆金錢予孟志豪，認甲○○介入其家庭，與孟志豪間有
    曖昧關係，顯與客觀邏輯、經驗法則有悖，竟仍於用餐時間
    ，在溪崑國中辦公室之不特定人得共見共聞之場所，執此向
    在場教師同仁傳述甲○○與孟志豪間有不正常之關係，其散
    布於眾之意圖，至為灼然，並使聽聞者產生甲○○與孟志豪
    間有男女曖昧關係之聯想，已足貶損甲○○之社會評價。
  (三)又被告於本院審理時供稱：「孟志豪被萬泰銀樓綁走，萬泰
    銀樓的實際負責人就是甲○○，是她指使萬泰銀樓綁走孟志
    豪，再威脅我簽發本票380 萬，我當時是懷疑，但是現在我
    很確定這件事。」、「因為孟志豪4 月24日不見，我在4 月
    25日去找葉雪麗，請她把甲○○找出來，交出孟志豪。」、
    「... 後來孟志豪失蹤，我才會要求告訴人把孟志豪交出來
    ... 。」等語（見本院96年6 月7 日審判筆錄）。被告於94
    年4 月25日，在溪崑國中辦公室內，傳述孟志豪遭人綁架之
    事，並請求葉雪麗聯繫甲○○釋放孟志豪，足使聽聞者產生
    孟志豪係遭甲○○或與之相關人士限制自由之認知。惟孟志
    豪於94年4 月19日會同被告與甲○○等人商談債務問題後，
    於同年月22日與被告離婚，翌日猶返回住處探視子女，期間
    行動自由未受限制，此據被告供承在卷。孟志豪於同年月24
    日後雖行蹤不明，然其離家前已於94年4 月19日留有親筆書
    函，載明「本人孟志豪因商場債務被迫不得不拋家棄子遠走
    他鄉... 」等情詞，有被告所提前開書函1 件存卷為憑，益
    徵孟志豪係因債務問題逃匿他處，並未遭人限制行動自由。
    其留言雖謂：「本人之債務關係人：甲○○、林聖翰於中華
    民國94年4 月18日晚7 時押扣本人至4 月19日晚6 時，並逼
    迫乙○○簽立背書本票380 萬元正，本人避走他鄉，若有任
    何不測，均為上述兩債務關係人所為」，然孟志豪留書時，
    當無從預知將受何不測，或甲○○日後將有何作為，是關於
    「若有任何不測，均為上述兩債務關係人之作為」之記載，
    顯係個人情緒用語，被告具有相當教育程度，且為人師表，
    作育英才，自無將之理解為孟志豪業遭甲○○綁架之理。被
    告明知上情，仍傳述孟志豪遭人綁架之不實事項，並影射甲
    ○○涉案，當足以毀損甲○○之名譽，且非有相當理由確信
    所述為真實甚明。
  (四)承前，被告傳述關於孟志豪遭人綁架之事，既非真實，則甲
    ○○是否為被告所稱「萬泰銀樓」之負責人，或與之有何密
    切關係，及被告曾否於案發後之94年4 月28日向警察機關報
    案，均無從解免其罪責。是被告聲請傳喚證人連國佑、蘇建
    東、費珮玲、簡旭祺，及調閱報案紀錄與相關卷宗，並提出
    本院94年度促字第48154 號支付命令、民事聲請支付命令狀
    、網頁資料、公務員懲戒委員會95年9 月審議懲戒案件確定
    情形一覽表、臺中市警察局第五分局代扣巡官陳煥政薪資清
    償債務明細表、支票、收款證明書等，自無調查之必要，附
    此敘明。
  (五)綜上，本案事證明確，被告誹謗犯行，堪予認定。
二、按94年2 月2 日修正公布，95年7 月1 日施行之刑法第2 條
    第1 項：「行為後法律有變更者，適用行為時之法律。但行
    為後之法律有利於行為人者，適用最有利於行為人之法律。
    」之規定，係規範行為後法律變更所生新舊法律比較適用之
    準據法，於新法施行後，應適用新法第2 條第1 項之規定，
    為「從舊從輕」之比較（最高法院95年第8 次刑事庭會議決
    議意旨參照）。被告行為後，刑法第33條第5 款、第41條之
    規定，業於94年2 月2 日修正公布，並自95年7 月1 日起施
    行。關於罰金刑之最低數額，修正前刑法第33條第5 款原規
    定：「罰金：（銀元）1 元以上。」依現行法規所定貨幣單
    位折算新臺幣條例第2 條規定折算為新臺幣，其罰金刑之最
    低數額即為新臺幣3 元。修正後刑法第33條第5 款則規定：
    「罰金：新臺幣1000元以上，以百元計算之。」修正後罰金
    刑之最低數額既經提高為新臺幣1000元，對被告自非有利。
    又修正前刑法第41條第1 項關於易科罰金之折算標準，規定
    以銀元1 元以上銀元3 元以下折算1 日，並依罰金罰鍰提高
    標準條例第2 條規定，就其數額提高為100 倍。修正後刑法
    第41條第1 項則規定以新臺幣1000元、2000元或3000元折算
    1 日，易科罰金，罰金罰鍰提高標準條例第2 條有關易科罰
    金折算1 日之數額提高倍數規定，即不再適用。比較修正前
    後易科罰金之折算標準，以修正前刑法第41條規定有利於被
    告。是經綜合比較新舊法結果，以修正前刑法規定對被告較
    為有利，應依刑法第2 條第1 項前段規定，適用修正前之刑
    法規定。
三、核被告所為，係犯刑法第310 條第1 項之誹謗罪。被告於94
    年4 月25日中午12時30分許至同日下午4 時許間，在溪崑國
    中教師辦公室內，多次傳述足以毀損甲○○名譽之事，係基
    於單一妨害名譽之故意，在時間、空間密切相連之情境下所
    為之接續行為，為接續犯。原審以被告所犯誹謗罪事證明確
    ，予以論罪，經審酌被告身為教師，不思循合法途徑解決與
    甲○○間之紛爭，率為誹謗行為，欠缺尊重他人人格之觀念
    ，且未與甲○○達成和解，兼衡被告並無前科紀錄，及坦承
    部分犯行之態度等一切情狀，量處拘役20日，並依修正前刑
    法第41條第1 項前段、廢止前罰金罰鍰提高標準條例第2 條
    規定，諭知易科罰金之折算標準，其認識用法，均無違誤，
    量刑亦稱妥適。上訴人即被告猶執陳詞，否認犯罪，求予撤
    銷改判，為無理由，應予駁回。
據上論斷，應依刑事訴訟法第455 條之1 第1 項、第3 項、第
368 條，判決如主文。
本案經檢察官朱學瑛到庭執行職務。
中　　華　　民　　國　　96　　年　　6 　　月　　21　　日
                        臺灣板橋地方法院刑事第三庭
                            審判長法  官  張正亞
                                  法  官  蕭胤瑮
                                  法  官  廖怡貞
以上正本證明與原本無異。
不得上訴。
                                  書記官  林惠齡
中　　華　　民　　國　　96　　年　　6 　　月　　21　　日
